【裁判字號】    95,訴,876
【裁判日期】    950612
【裁判案由】    毒品危害防制條例
【裁判全文】
臺灣彰化地方法院刑事判決              95年度訴字第876號
公  訴  人  臺灣彰化地方法院檢察署檢察官
被      告  甲○○
上列被告因違反毒品危害防制條例案件，經檢察官提起公訴（九
十五年度毒偵字第一四三五號），本院認有刑事訴訟法第二百七
十三條之一第一項之情形，裁定改由受命法官獨任進行簡式審判
程序，判決如下：
    主  文
甲○○施用第一級毒品，累犯，處有期徒刑玖月。
    事  實
一、甲○○曾因違反毒品危害防制條例案件，經本院以九十二年
    度訴字第一二七三號刑事判決判處有期徒刑十一月確定，於
    民國（下同）九十三年十一月二十一日縮短刑期執行完畢。
    又其前因施用毒品案件，因施用毒品案件，經本院以八十七
    年度毒聲字第一一二四號裁定移送觀察、勒戒後，認無繼續
    施用毒品之傾向，由臺灣彰化地方法院檢察署檢察官於八十
    七年九月二十一日以八十七年度偵字第八一九七號為不起訴
    處分確定；復於八十八年間，因施用毒品案件，經本院以八
    十八年度毒聲字第六二九號裁定移送觀察、勒戒後，認無繼
    續施用毒品之傾向，於八十八年三月十一日執行完畢釋放，
    並由臺灣彰化地方法院檢察署檢察官於八十八年三月六日以
    八十八年度偵字第七二０號為不起訴處分確定；另於九十二
    年間，因施用第一級毒品案件，經檢察官聲請，由本院以九
    十二年度毒聲字第一六００號裁定移送戒治處所施予強制戒
    治，嗣因毒品危害防制條例關於刑事處遇程序業已修正，而
    於九十三年一月九日釋放，其所犯刑事案件部分，則經本院
    以九十二年度訴字第一二七三號刑事判決判處有期徒刑十一
    月確定（業已執行完畢）；再因施用第一級毒品案件，經本
    院於九十四年九月三十日以九十四年度訴字第九八九號判決
    判處有期徒刑一年確定（現正執行中）。詎其仍不知悔改，
    復基於施用第一級毒品海洛因之犯意，於九十五年三月七日
    十四時許，在其位於彰化縣埤頭鄉○○村○○路四四三號之
    住所，以將第一級毒品海洛因摻水置放於注射針筒中，注射
    於手臂之方式，施用第一級毒品海洛因一次。嗣於九十五年
    三月十日二十一時三十分許，因另案為警查獲，經其同意至
    彰化縣警察局北斗分局埤頭派出所接受採尿檢驗，結果呈嗎
    啡陽性反應，因而循線獲悉上情。
二、案經彰化縣警察局北斗分局報請臺灣彰化地方法院檢察署檢
    察官偵查起訴，本院認有刑事訴訟法第二百七十三條之一第
    一項之情形，而改依簡式審判程序審理。
    理  由
一、按除被告所犯為死刑、無期徒刑、最輕本刑為三年以上有期
    徒刑之罪或高等法院管轄第一審案件者外，於刑事訴訟法第
    二百七十三條第一項程序進行中，被告先就被訴事實為有罪
    之陳述時，審判長得告知被告簡式審判程序之旨，並聽取當
    事人、代理人、辯護人及輔佐人之意見後，裁定進行簡式審
    判程序；除簡式審判程序及簡易程序案件外，第一審應行合
    議審判，刑事訴訟法第二百七十三條之一第一項、第二百八
    十四條之一分別定有明文。本件被告甲○○所犯係死刑、無
    期徒刑、最輕本刑為三年以上有期徒刑或高等法院管轄第一
    審案件以外之罪，並於本院行準備程序時就被訴事實為有罪
    之陳述，本院合議庭依前揭規定，經評議結果，裁定改由受
    命法官獨任行簡式審判程序，先予敘明。
二、上揭事實，業據被告迭於警、偵訊中及本院行準備程序及審
    理時均坦承不諱，且其於九十五年三月十日為警查獲時所採
    取之尿液，經送鑑驗結果，確呈嗎啡陽性反應，此有彰化縣
    警察局北斗分局委託檢驗尿液代號與真實姓名對照單、詮昕
    科技股份有限公司九十五年三月二十三日所出具之濫用藥物
    尿液檢驗報告各一紙附卷可稽，被告確有於上開時、地，施
    用第一級毒品海洛因等情，洵堪認定。
三、次按觀察、勒戒或強制戒治執行完畢釋放後，五年內再犯毒
    品危害防制條例第十條之罪，即應直接依法追訴判決，固毋
    庸再行該條例針對「初犯」所規定之觀察、勒戒或強制戒治
    等治療程序，然若係於觀察、勒戒或強制戒治執行完畢釋放
    後，五年後再犯第十條之罪者，則應重新依該條例第二十條
    第一項、第二項關於「初犯」之規定，先行送觀察、勒戒，
    並依其觀察、勒戒結果有無繼續施用毒品傾向，以定其是否
    施以強制戒治之治療程序，再於上開治療程序執行完畢後始
    由檢察官為不起訴處分，而非直接加以追訴處罰，此觀諸現
    行生效施行之毒品危害防制條例（於九十二年七月九日修正
    公布、自九十三年一月九日施行）第二十條、第二十三條之
    規定甚明。而考諸前開毒品危害防制條例之修正理由主要係
    認觀察、勒戒或強制戒治後五年後再犯者，顯見前所實施之
    觀察、勒戒或強制戒治已足以遮斷其施用毒品之癮，為期自
    新及協助其斷除毒癮，對此五年後再犯者仍適用初犯之規定
    （即該條例第二十條第三項之規定），即先經觀察、勒戒、
    強制戒治之程序【見該條例第二十條修法理由五第三項修正
    理由（二）】，且為配合簡化施用毒品犯之刑事處遇程序，
    並鑑於經觀察、勒戒或強制戒治執行完畢釋放後五年內再犯
    者，其再犯率甚高，原據以實施之觀察勒戒及強制戒治既已
    無法收其實效，自應施以刑事處遇【見該條例第二十三條修
    正理由三（二）】，凡此俱見現行毒品危害防制條例於修正
    時刪除修正前二犯及三犯之規定，一改修法前繁雜之處遇程
    序，僅將施用毒品犯簡化區分為初犯、再犯外，並認施用毒
    品者係屬病患性犯人，以觀察、勒戒戒除其身癮，併以強制
    戒治方式祛除心癮之措施。由是觀之，現行毒品危害防制條
    例仍採「刑罰處遇程序」與「治療之保安處分程序」二者併
    行之方式，並將施用毒品者區分為「初犯」與「再犯」之不
    同，詳言之，倘毒品施用者係前經觀察、勒戒或強制戒制等
    治療程序執行完畢五年後，始再施用毒品之「初犯」，因認
    前所執行之觀察、勒戒或強制戒治足收戒除毒癮之效，自應
    重新先經觀察、勒戒或強制戒治等治療程序，並於治療程序
    執行完畢後由檢察官直接為不起訴處分，毋庸對之追訴處罰
    ，反觀，在「再犯」之情形，因其先前所為治療程序顯未能
    收祛除毒癮之實效，且考量施用毒品者之再犯率偏高，乃簡
    化其刑事處遇程序，而對之直接追訴處罰，不再施以保安處
    分之治療程序，是現行毒品危害防制條例所採「初犯」與「
    再犯」之界分，已揚棄過去修正前毒品危害防制條例所採一
    、二、三犯之判斷標準及處遇程序，且側重於觀察、勒戒或
    強制戒治等治療程序是否確實收其成效。因之，對於所謂「
    初犯」與「再犯」之區別，除應視其是否於觀察、勒戒或強
    制戒治執行完畢釋放後，五年後再犯者外，尚應兼顧其前次
    所施予觀察、勒戒、強制戒治程序之成效以資判斷，如此方
    能貫徹現行毒品危害防制條例之修正立法意旨。且細繹現行
    毒品危害防制條例第二十條、第二十三條之立法理由可知，
    所謂「再犯」應係指依該條例規定執行觀察、勒戒、強制戒
    治完畢釋放，再犯施用毒品罪者均屬之（見該條例第二十條
    修法理由二後段），是對於現行毒品危害防治條例第二十條
    第三項規定「觀察、勒戒或強制戒治執行完畢後，五年後再
    犯」之解釋，自應限於該施用毒品之行為人於觀察、勒戒或
    強制戒治執行完畢後五年內均未再有任何施用毒品之犯行，
    始足當之，茍其施用毒品之犯行，前經觀察、勒戒或強制戒
    治執行完畢後，五年內曾因再犯施用第一、二級毒品之行為
    ，而經法院判處刑罰之處遇程序確定者，縱其係於觀察、勒
    戒或強制戒治執行完畢五年後復為施用毒品者（即修正前毒
    品危害防制條例所稱之三犯或三犯以上），因其於治療程序
    之保安處分執行完畢五年內，既仍有繼續施用毒品之犯行，
    即難認前所執行之治療程序有何戒除其身心毒癮之成效可言
    ，自不得僅憑該次施用毒品犯行係在前次執行治療程序之保
    安處分完畢後，五年後再犯一端，即依現行毒品危害防制條
    例第二十條第三項規定，逕認為「初犯」，而適用同條第一
    、二項之觀察、勒戒或強制戒治等治療程序，否則無異使接
    受治療程序執行成效不彰，而屢犯施用毒品罪之行為人，僅
    因其施用毒品行為與前次觀察、勒戒或強制戒治完畢之時間
    相距已逾五年，反得循初犯之保安處分程序，獲邀寬典，不
    啻與前揭毒品危害防制條例之修法初衷背道而馳，是就此情
    形，仍應認屬「再犯」之範疇，直接適用刑事刑罰處遇之程
    序，始符修法之本旨。查本件被告曾前因施用毒品案件，經
    本院以八十七年度毒聲字第一一二四號裁定移送觀察、勒戒
    後，認無繼續施用毒品之傾向，由臺灣彰化地方法院檢察署
    檢察官於八十七年九月二十一日以八十七年度偵字第八一九
    七號為不起訴處分確定；復於八十八年間，因施用毒品案件
    ，經本院以八十八年度毒聲字第六二九號裁定移送觀察、勒
    戒後，認無繼續施用毒品之傾向，於八十八年三月十一日執
    行完畢釋放，並由臺灣彰化地方法院檢察署檢察官於八十八
    年三月六日以八十八年度偵字第七二０號為不起訴處分確定
    ；另於九十二年間，因施用第一級毒品案件，經檢察官聲請
    ，由本院以九十二年度毒聲字第一六００號裁定移送戒治處
    所施予強制戒治，嗣因毒品危害防制條例關於刑事處遇程序
    業已修正，而於九十三年一月九日釋放，其所犯刑事案件部
    分，則經本院以九十二年度訴字第一二七三號刑事判決判處
    有期徒刑十一月確定（業已執行完畢）；再因施用第一級毒
    品案件，經本院於九十四年九月三十日以九十四年度訴字第
    九八九號判決判處有期徒刑一年確定（現正執行中）等情，
    有臺灣高等法院被告全國前案紀錄表及臺灣彰化地方法院檢
    察署刑案資料查註紀錄表各一份在卷足憑，而被告本件施用
    第一級毒品海洛因之犯行，雖係在前次觀察勒戒執行完畢五
    年後所犯，惟被告於上開觀察勒戒執行完畢五年內，曾因施
    用第一級毒品罪經法院宣示判決並確定，已詳述如前，顯見
    其並非於強制戒治執行完畢後五年內均無任何施用第一級毒
    品之犯行，則揆諸前開毒品危害防制條例條文及說明，被告
    所為本件施用第一級毒品海洛因之犯行，即應無「初犯」規
    定之適用，自毋須再重新施予觀察、勒戒或強制戒制之處遇
    程序，而應依毒品危害防制條第二十三條第二項規定，直接
    訴追處罰（最高法院九十五年度台非字第五九號判決意旨亦
    同此見解）。綜上所述，本件犯罪事證已臻明確，被告前開
    犯行確堪認定，應予依法論科。
三、核被告所為，係犯毒品危害防制條例第十條第一項之施用第
    一級毒品罪。被告為施用毒品持有第一級毒品，其持有之低
    度行為應為施用之高度行為所吸收，不另論罪。再查被告曾
    因違反毒品危害防制條例案件，經本院以九十二年度訴字第
    一二七三號刑事判決判處有期徒刑十一月確定，於九十三年
    十一月二十一日縮短刑期執行完畢等情，有臺灣彰化地方法
    院檢察署刑案資料查註紀錄表及臺灣高等法院被告全國前案
    紀錄表各一份附卷可稽，被告於受有期徒刑之執行完畢後，
    五年內再犯有期徒刑以上之罪，為累犯，應依刑法第四十七
    條規定，加重其刑。爰審酌被告前曾有施用毒品罪行，經送
    觀察勒戒執行完畢釋放後，猶不知悔改，再施用毒品不輟，
    不僅戕害自身健康，更辜負國家將之視為病人，並施以長時
    間之戒治處遇之苦心，惟其對他人權益之侵害仍屬有限，於
    警詢中及本院行準備程序與審理時均已坦承犯行，暨其犯罪
    動機、目的、手段、僅施用毒品一次及其智識程度、生活狀
    況等一切情狀，量處如主文所示之刑。
據上論斷，應依刑事訴訟法第二百七十三條之一第一項、第二百
九十九條第一項前段，毒品危害防制條例第十條第一項、第二十
三條第二項，刑法第十一條前段、第四十七條，判決如主文。
本案經檢察官田德煙到庭執行職務。
中    華    民    國    95    年    6     月    12    日
                  刑事第一庭          法  官  簡璽容
以上正本證明與原本無異。
如不服本判決，應於判決送達後十日內向本院提出上訴狀 (須附
繕本 )。
中    華    民    國    95    年    6     月    15    日
                                      書記官  王惠嬌
附錄本案論罪科刑法條全文：
毒品危害防制條例第10條
施用第一級毒品者，處 6 月以上 5 年以下有期徒刑。
施用第二級毒品者，處 3 年以下有期徒刑。


司法院資訊處製作；財團法人民間司法改革基金會備份。
